高雄高等行政法院判決
                                      109年度訴字第464號
                                民國110年9月30日辯論終結
原      告　吳江泉


被      告　臺南市永康地政事務所

代　表　人　周彥廷
訴訟代理人　蔡孟哲
            劉琇琳
上列當事人間更正土地登記事件，原告不服臺南市政府109年10
月28日府法濟字第1091307076號訴願決定，提起行政訴訟，本院
判決如下：
　　主  文
一、原告之訴駁回。
二、訴訟費用由原告負擔。
　　理  由
一、事實概要：
    緣原告與他人共有坐落臺南市○○區○○段○○○段○0000
    ○號（重測前為鹽行段1010-6地號）土地（下稱系爭土地）
    ，係屬民國89年度被告辦理地籍圖重測區範圍內，經被告通
    知辦理地籍調查時，由鹽西段1294地號土地所有權人林萬全
    依通知日期到場指界（原告未到場），並指鹽西段1294地號
    東西兩側經界為3(牆壁)內範圍，被告旋即據以辦理地籍圖
    重測，經改制前臺南縣政府以89年8月24日府地測字第13579
    2號公告辦理地籍圖重測結果公告30日(自89年9月1日起至89
    年10月1日止)，並於公告期滿後據以辦理標示變更作業。嗣
    原告於109年5月26日向被告陳情系爭土地及鹽西段1294地號
    土地之面積於89年間辦理重測時，因指界有誤致使土地登載
    面積有誤而請求以共用壁計算並更正系爭土地及鹽西段1294
    地號土地之所有權狀面積，經被告以109年6月18日所字第10
    90057355號函（下稱被告109年6月18日函）復原告略以，重
    測結果經公告期滿無人異議，且經被告辦竣登記，重測程序
    完備；原告如有異議，宜依司法院釋字第374號解釋文訴請
    司法機關確認經界，或另申請土地分割、移轉、合併以達訴
    求等語。原告不服，提起訴願，經臺南市政府以109年10月2
    8日府法濟字第1091307076號訴願決定書為不受理決定，原
    告仍未甘服，遂提起本件訴訟。
二、本件原告起訴意旨略以：
  ㈠原告與弟吳弘成於66年繼承父親遺產即系爭土地，其後原告
    同意鄰地鹽西段1294地號所有權人林萬全，為其建屋需要可
    以共用壁申請建築執照。然被告於89年辦理地籍重測時，雖
    以雙掛號通知原告及吳弘成，但皆未送達本人【109年由地
    政人員（下稱甲君）協助查明檔案資料得知，原告信件由未
    被授權且不認識之無關人員簽收，且具領簽收並無原告身分
    證字號或印章，吳弘成信件則無人具領遭退回】，故原告兄
    弟不知前開土地重測之事，自然無法按時前往指界，當然也
    無法知悉相關重測結果公告，更無法於30日內查明並提出異
    議。直至被告通知原告前往領取系爭土地重測後之所有權狀
    時，原告方知有重測情事，從而得知系爭土地於重測後面積
    減損、鹽西段1294地號面積有增加之事實，立即向被告請求
    更正，卻遭被告以原告未在公告期限內異議，不予協助。其
    後原告與弟吳弘成多次反應，均無人理睬，嗣於今（109）
    年原告與弟吳弘成再次前往被告處，方有較高級之承辦單位
    人員甲君協助查明重測通知送達有如前所述之缺失。
  ㈡測量指界時，鹽西段1294地號所有權人林萬全或因建屋事隔
    日久，或為忘記建屋時經本人同意蓋章以共用壁，指界時誤
    指所屬（鹽西段1294地號上建物建號500）非為共用壁，而
    將牆壁所佔面積皆屬鹽西段1294地號所有。甲君告知原告如
    欲更正，須取得林萬全之確認函，或經訴訟方予更正，並告
    知原告更正面積約為0.7坪（約0.5%），而非為系爭土地原
    先減損之面積。原告表示理解，並於臺中地政單位申請取得
    鹽西段1294地號上建照之建築成果圖，其上註明鹽西段1294
    地號與系爭土地之邊界為共用壁，遂由原告與弟吳弘成並林
    萬全等所有利害關係人共同具名發函，請被告依職責更正，
    被告卻以109年6月18日函復原告略以，重測結果經公告期滿
    無人異議，且經被告辦竣登記，重測程序完備；原告如有異
    議，宜依司法院釋字第374號解釋文訴請司法機關確認經界
    ，或另申請土地分割、移轉、合併以達訴求等語。原告不服
    被告109年6月18日函，提起訴願，卻經訴願決定以被告109
    年6月18日函非行政處分為由，予以不受理決定，原告仍未
    甘服，遂提起本件行政訴訟。
  ㈢司法院釋字第374號解釋明白諭示土地法第46條之1至第46條
    之3之規定所為地籍圖重測，純為地政機關基於職權提供土
    地測量技術上之服務，將人民原有土地所有權範圍，利用地
    籍調查及測量等方法，將其完整正確反映於地籍圖，初無增
    減人民私權之效力。則不准人民因指界錯誤，訴請另訂界址
    ，有違憲法保障人民之財產權。而訴願決定以被告109年6月
    18日函不生法律效果非行政處分為由，予以不受理決定，實
    有違行政程序法所言行政行為用以保障人民權益，提行高行
    政效能，增進人民對行政之信賴之目的。是以，本件在重測
    過程存有瑕疵，至當時指界有誤，現以鹽西段1294地號建號
    500之建物測量成果圖為證，由原告與林萬全共同向被告申
    請界址更正，即更正鹽西段1294地號及系爭土地所有權範圍
    與地籍圖，以達憲法保障人民財產之規定、行政作為是為保
    障人民權益，提行高行政效能，增進人民對行政之信賴之目
    的及彰顯人性之良善等情。並聲明求為判決：撤銷訴願決定
    並依法更正鹽西段1294地號及系爭土地所有權範圍與地籍圖
    。
三、被告則以：
  ㈠原告主張指界錯誤欲申請複丈更正，惟原告未於通知期限內
    到場指界，重測單位依土地法第46條之2第1項規定：「重新
    實施地籍測量時，土地所有權人應於地政機關通知之期限內
    ，自行設立界標，並到場指界。逾期不設立界標或到場指界
    者，得依左列順序逕行施測：一、鄰地界址。二、現使用人
    之指界。三、參照舊地籍圖。四、地方習慣。」逕行施測，
    又土地法46條之1至46條之3執行要點第17點明定「重測結果
    公告期滿無異議者，即屬確定。土地所有權人或關係人不得
    以任何理由申請複丈更正。但土地標示變更登記辦竣前，雙
    方當事人以指界錯誤書面申請更正，並檢附不影響雙方當事
    人以外之第三人權益之切結書時，得予受理。其已辦竣土地
    標示變更登記者，應不准許。」本案經重測結果公告期滿無
    異議者，且已辦竣土地標示變更登記，依法土地所有權人或
    關係人不得以任何理由申請複丈更正。
  ㈡次按大法官釋字第374號解釋，依土地法第46條之1至第46條
    之3規定所為地籍圖重測，純為地政機關基於職權提供土地
    測量技術上之服務，將人民原有土地所有權範圍，利用地籍
    調查及測量等方法，將其完整正確反映於地籍圖，初無增減
    人民私權之效力。故土地重測公告確定後，地政機關既應依
    公告內容（含面積、圖線）辦理登記，土地所有權人對界址
    有爭議者，應循民事訴訟程序救濟，不得請求地政機關變更
    公告確定之地籍圖線或面積。
  ㈢原告指陳送達證書所載簽收人未被授權且為不認識之無關人
    員，致無法如期到場指界。按行政程序法第73條及第74條規
    定，倘若無法將文書付與有辨別事理能力之同居人、受雇人
    或應送達處所之接收郵件人員，得辦理留置送達或寄存送達
    。本案郵政機關既未因查無收件人或地址不明等理由退回信
    件，亦未辦理留置送達或寄存送達。又本案郵政機關既未退
    回信件(即投遞失敗)，似不符合行政程序法第78條第1項第1
    款「應為送達之處所不明者」之要件，重測單位亦難依前開
    規定辦理公示送達。因此基於信賴郵政機關之判斷，本案應
    屬合法送達，地籍調查通知書送達程序尚屬完備。
  ㈣本案原告以被告109年6月18日函提起訴願，惟該函函復性質
    屬單純事實敘述或理由說明，原告既不因該項敘述或說明而
    生法律上之效果，爰非屬訴願法上之行政處分，按訴願法第
    77條第8款規定:「訴願事件有左列各款情形之一者，應為不
    受理之決定：八、對於非行政處分或其他依法不屬訴願救濟
    範圍內之事項提起訴願者。」且按訴願法第14條第2項但書
    明定自行政處分達到或公告期滿後，已逾3年者，不得提起
    訴願。本案地籍圖重測結果前經改制前臺南縣政府於89年9
    月1日起公告30日，並於公告確定後據以辦理土地標示變更
    登記，惟原告遲至109年7月17日始就標示變更登記提起訴願
    ，已逾訴願法第14條第2項但書3年期間之規定，原處分業已
    確定且無顯有違法或不當之情事，故無訴願法第80條第1項
    本文之適用，爰臺南市政府訴願委員會審議依訴願法第77條
    第2款及第8款規定決定本案之訴願不受理。
  ㈤綜上，本案原告之訴為無理由，並聲明求為判決駁回原告之
    訴。
四、爭點︰
  ㈠被告以109年6月18日函否准原告所請，是否為行政處分？又
    是否適法？
  ㈡原告就系爭土地重測結果，得否依地籍測量實施規則第232
    條及土地法第46條之1至第46條之3執行要點第17點、第20點
    規定，申請被告依職權查明測量錯誤並辦理土地標示更正登
    記？
五、本院之判斷︰
  ㈠本件爭訟概要欄所載事實，業經兩造陳明在卷，並有系爭土
    地之土地登記謄本等附卷可稽，自堪認定。
  ㈡應適用之法令：
    ⒈土地法
      ⑴第46條之1：「已辦地籍測量之地區，因地籍原圖破損
        、滅失、比例尺變更或其他重大原因，得重新實施地籍
        測量。」
      ⑵第46條之2：「（第1項）重新實施地籍測量時，土地所
        有權人應於地政機關通知之限期內，自行設立界標，並
        到場指界。逾期不設立界標或到場指界者，得依左列順
        序逕行施測：一、鄰地界址。二、現使用人之指界。三
        、參照舊地籍圖。四、地方習慣。（第2項）土地所有
        權人因設立界標或到場指界發生界址爭議時，準用第59
        條第2項規定處理之。」
      ⑶第46條之3：「（第1項）重新實施地籍測量之結果，應
        予公告，其期間為30日。（第2項）土地所有權人認為
        前項測量結果有錯誤，除未依前條之規定設立界標或到
        場指界者外，得於公告期間內，向該管地政機關繳納複
        丈費，聲請複丈。（第3項）經複丈者，不得再聲請複
        丈。（第4項）逾公告期間未經聲請複丈，或複丈結果
        無誤或經更正者，地政機關應即據以辦理土地標示變更
        登記。」
      ⑷第47條：「地籍測量實施之作業方法、程序與土地複丈
        、建物測量之申請程序及應備文件等事項之規則，由中
        央地政機關定之。」
      ⑸第59條：「（第1項）土地權利關係人，在前條公告期
        間內，如有異議，得向該管直轄市或縣（市）地政機關
        以書面提出，並應附具證明文件。（第2項）因前項異
        議而生土地權利爭執時，應由該管直轄市或縣（市）地
        政機關予以調處，不服調處者，應於接到調處通知後15
        日內，向司法機關訴請處理，逾期不起訴者，依原調處
        結果辦理之。」
      ⑹第69條：「登記人員或利害關係人，於登記完畢後，發
        見登記錯誤或遺漏時，非以書面聲請該管上級機關查明
        核准後，不得更正。但登記錯誤或遺漏，純屬登記人員
        記載時之疏忽，並有原始登記原因證明文件可稽者，由
        登記機關逕行更正之。」
    ⒉地籍測量實施規則
      ⑴第185條：「地籍圖重測，應依下列程序辦理：一、劃
        定重測地區。二、地籍調查。三、地籍測量。四、成果
        檢核。五、異動整理及造冊。六、繪製公告圖。七、公
        告通知。八、異議處理。九、土地標示變更登記。十、
        複（繪）製地籍圖。」
      ⑵第199條：「（第1項）地籍圖重測結果公告時，直轄市
        或縣（市）主管機關應將前條所列清冊、地籍公告圖及
        地籍調查表，以展覽方式公告30日，並以書面通知土地
        所有權人。（第2項）前項公告期滿，土地所有權人無
        異議者，直轄市或縣（市）主管機關，應據以辦理土地
        標示變更登記，並將登記結果，以書面通知土地所有權
        人限期申請換發書狀。」
      ⑶第201條：「（第1項）土地所有權人認為重測結果有錯
        誤，除未依土地法第46條之2之規定設立界標或到場指
        界外，得於公告期間內，以書面向直轄市或縣（市）主
        管機關提出異議，並申請複丈。複丈結果無誤者，依重
        測結果辦理土地標示變更登記；其有錯誤者，應更正有
        關簿冊圖卡後，辦理土地標示變更登記。（第2項）前
        項地籍圖重測結果錯誤經更正者，其已繳之複丈費予以
        退還。（第3項）第1項辦理異議複丈業務，得由主管機
        關委任所屬登記機關辦理之。」
      ⑷第232條：「（第1項）複丈發現錯誤者，除有下列情形
        之一，得由登記機關逕行辦理更正者外，應報經直轄市
        或縣（市）主管機關核准後始得辦理：一、原測量錯誤
        純係技術引起者。二、抄錄錯誤者。（第2項）前項所
        稱原測量錯誤純係技術引起者，指原測量錯誤純係觀測
        、量距、整理原圖、訂正地籍圖或計算面積等錯誤所致
        ，並有原始資料可稽；所稱抄錄錯誤指錯誤因複丈人員
        記載之疏忽所引起，並有資料可資核對。」
    ⒊土地法第46條之1至第46條之3執行要點(下稱執行要點)
      ⑴第4點第1款：「重測地籍調查時，到場之土地所有權人
        不能指界者，地籍調查及測量人員得參照舊地籍圖及其
        他可靠資料，協助指界，並依下列方式辦理：（一）土
        地所有權人同意該協助指界之結果者，視同其自行指界
        。」
      ⑵第8點：「地籍調查時，土地所有權人依土地法第46條
        之2於現有地界線設立界標並到場指界者，不論其現有
        地界線與地籍線是否相符，以其界標並指界之現有地界
        線辦理調查並施測。但相互毗鄰土地涉及不同使用分區
        或使用地時，仍應依有關管制規定辦理。」
      ⑶第14點：「重測公告期間，土地所有權人因面積增減提
        出異議時，應依土地法第46條之3第2項及第3項辦理。」
      ⑷第17點：「重測結果公告期滿無異議者，即屬確定。土
        地所有權人或關係人不得以任何理由申請複丈更正。但
        土地標示變更登記辦竣前，雙方當事人以指界錯誤書面
        申請更正，並檢附不影響雙方當事人以外之第三人權益
        之切結書時，得予受理。其已辦竣土地標示變更登記者
        ，應不准許。」
      ⑸第20點：「土地標示變更登記完竣後，發現原測量錯誤
        者，依地籍測量實施規則第232條辦理測量成果更正後
        ，再辦理土地標示更正登記，並通知土地所有權人及他
        項權利人。土地所有權人及他項權利人如有異議，應向
        司法機關訴請裁判。」
  ㈢被告依系爭土地之地籍圖重測結果經公告期滿確定，據以辦
    理土地標示變更登記，核無違誤：
    ⒈按「依土地法第46條之1至第46條之3之規定所為地籍圖重
      測，純為地政機關基於職權提供土地測量技術上之服務，
      將人民原有土地所有權範圍，利用地籍調查及測量等方法
      ，將其完整正確反映於地籍圖，初無增減人民私權之效力
      。故縱令相鄰土地所有權人於重新實施地籍測量時，均於
      地政機關通知之期限內到場指界，毫無爭議，地政機關依
      照規定，已依其共同指定之界址重新實施地籍測量。則於
      測量結果公告期間內即令土地所有權人以指界錯誤為由，
      提出異議，測量結果於該公告期間屆滿後即行確定，地政
      機關應據以辦理土地標示變更登記。惟有爭執之土地所有
      權人尚得依法提起民事訴訟請求解決，法院應就兩造之爭
      執，依調查證據之結果予以認定，不得以原先指界有誤，
      訴請另定界址為顯無理由，為其敗訴之判決。」司法院釋
      字第374號解釋闡釋甚詳。準此，地籍圖重測之測量結果
      公告期間內即令土地所有權人以指界錯誤為由，提出異議
      ，測量結果於該公告期間屆滿後即行確定，地政機關即應
      據以辦理土地標示變更登記，有爭執之土地所有權人則尚
      得依法提起民事訴訟請求解決。故土地重測結果公告確定
      後，地政機關既應依公告內容（含面積、圖線）辦理登記
      ，土地所有權人仍對界址有所爭議者，則應循民事訴訟程
      序救濟，而不得請求地政機關變更公告確定之地籍圖線或
      面積等。
    ⒉查原告所有之系爭土地屬89年度辦理地籍圖重測區範圍內
      ，經當年地政機關通知辦理地籍調查時，原告經合法通知
      未到場指界，地政機關爰依土地法第46條之2第1項規定逕
      行施測並製作成果，經改制前臺南縣政府以89年8月24日
      府地測字第135792號公告辦理地籍圖重測結果公告30日(
      自89年9月1日起至89年10月1日止)，而原告於公告期間亦
      未為任何異議，則被告於公告期滿後據以辦理土地標示變
      更作業(見原處分卷卷1第2-13頁)，且原告於收受重測土
      地標示變更結果通知書之後，亦未提出任何異議。則被告
      依重測公告內容（含面積、圖線）據以辦理系爭土地標示
      變更登記，即無不合。
  ㈣被告以「原處分」否准所請，係屬適法：
     ⒈被告否准原告申請更正所為109年6月18日函為「行政處
       分」：
       ⑴按所謂行政處分，依行政程序法第92條第1項、訴願法
         第3條第1項之規定，係指中央或地方機關就公法上具
         體事件所為之決定或其他公權力措施而對外直接發生
         法律效果之單方行政行為。又按「行政機關行使公權
         力，就特定具體之公法事件所為對外發生法律上效果
         之單方行政行為，皆屬行政處分，不因其用語、形式
         以及是否有後續行為或記載不得聲明不服之文字而有
         異。」司法院釋字第423號解釋參照。故行政機關作成
         之函文是否為行政處分，不應拘泥於該公文書所使用
         之文字，而應探求行政機關之真意，若行政機關對於
         人民請求作成行政處分之事項，雖未為具體准駁之表
         示，但如自其說明之內容，已足認其有准駁之表示，
         而對人民發生法律上效果者，即應認屬行政處分。
       ⑵查原告於109年5月26日以書函主旨表明：系爭土地與
         鄰地即鹽西段1294地號土地之面積，於89年間辦理重
         測因指界有誤，致使兩筆土地登載面積有誤，祈請「
         據實更正」其面積，說明四並以：「因郵寄通知未送
         達原告、吳弘成手中，重測時皆未能出席，測量指界
         或因記憶或表達錯誤，致使以非共同壁計算權狀面積
         造成1294地號土地面積增加，系爭土地面積減少，並
         由原告2人與鹽西段1294地號土地所有人林萬全聯名提
         出申請。」等語(見原處分卷卷1第37頁)，核其申請內
         容，係以其與關係人共同具名表示無異議，且當初指
         界有錯誤之書面，請求被告辦理更正登記，故其真意
         似屬依前開執行要點第17點所謂例外可於「重測變更
         登記完竣前之申請更正登記」類型。
       ⑶而依被告109年6月18日函說明三：「……土地重測結
         果既已確定，所有權人如有異議，宜依大法官會議第
         374號解釋文訴請司法機關確認經界，或另申請土地分
         割、移轉、合併以達訴求」意旨，已對原告更正之申
         請為否准之表示，並對人民發生法律上效果，核其性
         質當屬行政處分，被告稱上開函文性質屬觀念通知，
         並非行政處分云云，應非正確。
     ⒉執行要點第17點非原告得申請辦理更正之依據：
       再者，系爭土地之地籍圖重測結果業經公告期滿後，已
       辦竣土地標示變更登記，亦如前述，則原告嗣後始提起
       更正申請，顯與執行要點第17點要件不符，被告認原告
       之請求要旨為重新指界並辦理重測，而以109年6月18日
       函復，雖屬誤解，然如上所述，本件原告縱有出具鄰地
       所有人林萬全同意更正之證明，亦與前開得依執行要點
       辦理更正之法定要件不符，其申請尚與法不合，被告駁
       回原告就系爭土地為標示更正登記之申請，自屬適法有
       據。
     ⒊重測測量結果公告期滿確定後對經界之爭執應提起民事
       訴訟：
       至原告雖主張系爭通知係由未被授權且不認識之無關人
       員簽收，且具領簽收並無原告身分證字號或印章，吳弘
       成信件則無人具領遭退回，故原告兄弟不知系爭土地重
       測之事，自然無法按時前往指界，當然也無法知悉相關
       重測結果公告，也無法於30日內查明並提出異議云云。
       惟依前開司法院釋字第374號解釋意旨，地籍圖重測乃地
       政機關提供測量技術，將土地所有權範圍反映於地籍圖
       之行政上服務，並無增減人民私權之效力，是不論相鄰
       土地所有權人於重新實施測量時，有無到場指界，及是
       否於測量結果公告期間以指界錯誤為由，提出異議或申
       請複丈，測量結果因公告期間屆滿而確定，地政機關並
       據以辦理土地標示變更登記，有爭執之土地所有權人均
       得依法提起民事訴訟請求確定界址，法院亦應就其爭執
       ，依調查證據之結果予以認定。是原告若認系爭土地界
       址經重測結果，發生土地面積短少及毗鄰土地面積增加
       之事實，自應依民事訴訟程序向普通法院提起確認經界
       訴訟以資救濟，併予敘明。
  ㈤原告請求被告應依職權辦理測量更正及登記，亦屬無據：
    ⒈查本院綜合原告原申請意旨及起訴書所陳，亦兼有請求被
      告依地籍測量實施規則第232條及執行要點第20條辦理更
      正之意旨，先予敘明。
    ⒉地籍測量實施規則第232條及執行要點第20條並未賦予原
      告得請求辦理複丈更正之權利：
      依上開地籍測量實施規則第232條及執行要點第20點規定
      之意旨可知，地籍圖重測之土地標示變更登記完竣後，欲
      再以測量錯誤而依該要點辦理土地標示更正登記，須以得
      依地籍測量實施規則第232條辦理測量成果更正之情形為
      限。而前揭地籍測量實施規則第232條所定更正制度之目
      的，係為匡正土地複丈時純係因技術引起之測量錯誤或抄
      錄錯誤，提高土地複丈之正確性，以保障人民財產權，惟
      該規定係為使地政機關應據測量原始資料作成詳實正確之
      測量結果，並非賦予土地所有權人就測量結果有所爭執時
      ，即得申請由地政機關逕為重新測量之權利。查系爭土地
      之地籍圖重測結果已經前臺南縣政府公告期滿無異議時即
      告確定，被告依公告內容（含面積、圖線）據以辦理土地
      標示變更登記，原無不合，原告即不得再以任何理由申請
      複丈更正，或藉由行政訴訟就該地籍圖重測結果再事爭執
      。
    ⒊原告所陳情節與地籍測量實施規則第232條機關得職權辦
      理更正之要件不符：
      再者，本件原告所稱登記錯誤原因，係因鄰地(鹽西段129
      4地號土地)於測量指界時，將系爭土地與鄰地之間隔「3
      牆壁」指界為牆壁「內」所致，亦非屬上開法條所定測量
      人員於實施地籍圖重測時，有因技術引起之測量錯誤或抄
      錄錯誤之情形。依前揭說明，被告亦無由依地籍測量實施
      規則第232條及執行要點第20點職權辦理複丈更正及登記
      。是以，原告請求被告職權查明測量錯誤並辦理土地標示
      更正登記，於法亦屬無據，不能准許。
  ㈥綜上所述，原告前揭主張，尚不足取；被告以109年6月18日
    函否准原告之申請，尚屬於法有據；訴願決定予以不受理，
    理由雖有不同，但結論並無二致，仍應予維持。至原告起訴
    對之訴請撤銷，並請求判決被告應依109年5月26日之申請，
    作成所有權面積之正確更正，均無理由，應予駁回。又本件
    事證已臻明確，兩造其餘攻擊防禦方法，核與本件判決結果
    不生影響，爰不逐一論述，併予敘明。
六、結論：原告之訴無理由。
中　　華　　民　　國　　110　 年　　10　　月　　21　　日
             高雄高等行政法院第三庭
                         審判長法官　吳　永　宋
                               法官　林　彥　君
                               法官　黃　堯　讚
以上正本係照原本作成。
一、如不服本判決，應於送達後20日內，向本院提出上訴狀，其
    未表明上訴理由者，應於提出上訴後20日內向本院補提理由
    書（均須按他造人數附繕本）。未表明上訴理由者，逕以裁
    定駁回。
二、上訴時應委任律師為訴訟代理人，並提出委任書。（行政訴
    訟法第241條之1第1項前段）
三、但符合下列情形者，得例外不委任律師為訴訟代理人。（同
    條第1項但書、第2項）
┌─────────┬────────────────┐
│得不委任律師為訴訟│         所  需  要  件         │
│代理人之情形      │                                │
├─────────┼────────────────┤
│（一）符合右列情形│1.上訴人或其法定代理人具備律師資│
│　　　之一者，得不│  格或為教育部審定合格之大學或獨│
│　　　委任律師為訴│  立學院公法學教授、副教授者。  │
│　　　訟代理人　  │2.稅務行政事件，上訴人或其法定代│
│                  │  理人具備會計師資格者。        │
│                  │3.專利行政事件，上訴人或其法定代│
│                  │  理人具備專利師資格或依法得為專│
│                  │  利代理人者。                  │
├─────────┼────────────────┤
│（二）非律師具有右│1.上訴人之配偶、三親等內之血親、│
│      列情形之一，│  二親等內之姻親具備律師資格者。│
│      經最高行政法│2.稅務行政事件，具備會計師資格者│
│      院認為適當者│  。                            │
│      ，亦得為上訴│3.專利行政事件，具備專利師資格或│
│      審訴訟代理人│  依法得為專利代理人者。        │
│                  │4.上訴人為公法人、中央或地方機關│
│                  │  、公法上之非法人團體時，其所屬│
│                  │  專任人員辦理法制、法務、訴願業│
│                  │  務或與訴訟事件相關業務者。    │
├─────────┴────────────────┤
│是否符合（一）、（二）之情形，而得為強制律師代理之例│
│外，上訴人應於提起上訴或委任時釋明之，並提出（二）所│
│示關係之釋明文書影本及委任書。                      │
└──────────────────────────┘
中　　華　　民　　國　　110　 年　　10　　月　　21　　日

　　　　　　　　　　　　　　　書記官　江　如　青